臺灣高等法院民事判決　　　　　　　　　95年度重上字第60號
上　訴　人　　信義房屋仲介股份有限公司
法定代理人　　甲○○
訴訟代理人　　王寶輝律師
複代理人　　　陳世源律師
被 上 訴人　　台業公寓大廈管理維護股份有限公司
　　　　　　　台業保全股份有限公司
兼上二人共同
法定代理人　　丙○○
被上訴人　　　乙○○
　　　　　　　丁○○
　　　　　　　丙○○
上五人共同
訴訟代理人　　呂康德律師
上列當事人間請求損害賠償等事件，上訴人對於中華民國94年11
月29日臺灣臺北地方法院92年度重訴字第1206號第一審判決提起
上訴，本院於96年4月3日言詞辯論終結，判決如下：
    主  文
上訴駁回。
第二審訴訟費用由上訴人負擔。
    事實及理由
一、上訴人主張：上訴人所有坐落台北市○○○路 ○段97號10樓
    房屋所在之「東帝士摩天大廈」 (下稱系爭大樓)， 經全體
    區分所有權人依法組成「東帝士摩天大廈管理委員會」（下
    稱東帝士大廈管委會），由東帝士大廈管委會與被上訴人台
    業公寓大廈管理維護股份有限公司（下稱被上訴人台業管理
    公司）簽訂「建築物委託綜合管理契約書」（下稱系爭綜合
    管理契約書），並與被上訴人台業保全股份有限公司 (下稱
    被上訴人台業保全公司)簽訂「 建築物委託安全管理契約書
    」（下稱系爭安全管理契約書）。而上訴人所有坐落台北市
    ○○○路2段97號10樓房屋，於民國 (下同)90 年6月30日凌
    晨5時左右發生火災，被上訴人乙○○及丁○○2人 (下稱被
    上訴人乙○○2人)為台業管理公司及台業保全公司派駐現場
    之管理人員，於火災發生當時，被上訴人乙○○ 2人未在地
    下室3樓之中央監控室內值班，擅離職守於系爭大樓地下4樓
    睡覺，致未於火警發生之初，地下 3樓中央控制室授信警報
    時，立即妥適處理，導致火勢蔓延，燒毀上訴人公司10樓內
    之全部裝潢設備、設施及營運生財器具，造成上訴人重大損
    失。被上訴人台業管理公司等聘僱被上訴人乙○○ 2人執行
    職務，未盡督導監督之責，致其於值班時間睡覺，延宕救災
    ，釀成災害，應與被上訴人乙○○ 2人共同負侵權行為損害
    賠償責任。而上訴人所受損害，臚列說明於下：(1)上訴人重
    置損失金額新台幣（以下同）40,038,419元，保險公司雖已
    理賠32,455,215元，上訴人仍得請求賠償上開重置損失。(2)
    新安產物保險股份有限公司向上訴人求償金額為2,798,642
    元。(3)國泰世紀產物保險股份有限公司向上訴人求償之金額
    為2,112,200 元。(4)明台產物保險股份有限公司向上訴人求
    償之金額為2,798,643元。(5)上訴人因本件火災燒燬辦公處
    所而於復建期間另覓他處營業所之簡易裝璜費用為1,586,42
    0元及電信系統費用為1,719,830元。合計為51,054,154元，
    上訴人暫先請求其中之24,939,897元，並保留其餘之請求等
    情，為此依侵權行為、公司法第23條第2項、委任契約、第
    三人利益契約之法律關係，求為命被上訴人應連帶給付上訴
    人24,939,897元，及自起訴狀繕本送達翌日起，至清償日止
    ，按年息5%計算利息之判決（原審為上訴人敗訴之判決，上
    訴人聲明不服）。並上訴聲明：(一)原判決廢棄。(二)被上訴人
    應連帶給付上訴人24,939,897元，及自起訴狀繕本送達翌日
    起，至清償日止，按年息5%計算之利息。(三)願供擔保，請准
    宣告假執行。
二、被上訴人則以：被上訴人乙○○ 2人為台業管理公司夜間派
    駐之機電人員，被上訴人台業保全公司係派駐魏進忠、林培
    馨、陳良正及陳朝東 4人為系爭大樓晚間警衛，則被上訴人
    乙○○ 2人於事發時係任職於被上訴人台業公司機械設備組
    ，並非台業公司派駐現場執行保全工作之保全人員；上訴人
    於公司內部裝修後，其消防迴路之測試段線故障，無法與受
    信總機連線，呈現異常現象，屢通知上訴人檢修，均未修護
    ，則上訴人公司內部消防迴路於失火前即已呈現異常現象，
    被上訴人先前已盡通知上訴人檢修內部消防迴路之義務，惟
    上訴人對其消防迴路與受信總機無法連線一事，一再忽視，
    致系爭火災發生時，大廈警鈴無反應，上訴人應自負完全責
    任；另本件火災係上訴人公司內部胡淑苓辦公桌附近電線走
    火所造成，起火點位於上訴人公司內部，又該公司發生火警
    之時間為90年6月30日4時58分，當時10樓辦公室已發生濃煙
    之異常狀況，然上訴人於系爭大樓10樓辦公室內部保全工作
    係委託千翔保全公司，依系爭綜合管理委託契約書之約定，
    被上訴人僅負責公共區域之巡邏及維護，不包括住家或辦公
    室內部，則上訴人辦公室內部保全工作，非屬被上訴人乙○
    ○2人之工作範圍；又系爭大樓10樓所有之保全專線已受火
    勢波及燒斷，同日5時6分發生專線斷線狀況，被上訴人乙○
    ○2人既無法進入上訴人房屋內部，難認其得即時撲滅火勢
    ；況被上訴人乙○○於授信總機發生紅燈警示時，馬上以內
    線告知保全人員林培馨，林培馨除報警外，乙○○2人並分
    頭檢查全大樓之防火機電設備，自動灑水系統等設備，並通
    知其他保全人員採取救災措施，已於火災發生後隨即採取應
    變措施，並及時採取救災行動，縱被上訴人乙○○2人於值
    班時睡覺，然於火災發生後，即立即警覺並採取必要行動，
    並未遲延，難認被上訴人乙○○2人對於本件火災之發生或
    撲滅，有何過失，是系爭火災發生原因與被上訴人乙○○2
    人之行為間，無相當因果關係，上訴人依侵權行為、委任及
    第3人利益契約之法律關係，請求被上訴人乙○○2人賠償，
    並主張被上訴人台業管理公司及台業保全公司為僱用人或委
    任人，亦應負連帶賠償責任，為無理由；另被上訴人乙○○
    2人於事發時並非公司負責人，上訴人亦未舉證證明台業管
    理公司及台業保全公司之負責人即被上訴人丙○○本身有何
    侵權行為，上訴人遽依公司法第23條第2項之規定，請求被
    上訴人負連帶賠償責任，顯有未洽等語，資為抗辯。並答辯
    聲明：(一)上訴駁回。(二)如受不利判決，願供擔保，請准免為
    假執行。
三、不爭執之事實：
  (一)上訴人所有總公司營業處所即坐落台北市○○○路○段97號1
    0樓房屋（即東帝士摩天大樓10樓）於90年6月30日凌晨發生
    火災。
  (二)上訴人所有台北市○○○路○段97號10樓房屋所在之東帝士
    摩天大廈，經全體區分所有權人組成東帝士大廈管委會，東
    帝士大廈管委會於90年3月15日分別與被上訴人台業管理公
    司簽訂綜合管理契約書及與被上訴人台業保全公司簽訂安全
    管理契約書，負責大樓之管理維護及保全工作。
  (三)被上訴人丁○○、乙○○因公共危險罪經台北地方法院檢察
    署檢察官以90年度偵字第22094號提起公訴，經原法院以91
    年度易字第476號判決無罪，經檢察官提起上訴，經本院以
    91年度上易字第2604號駁回上訴確定，業經本院依職權調閱
    上開公共危險案件全卷可憑。
四、上訴人主張台北市政府消防局之火災鑑定報告係推測之可能
    性結論，並未確定起火原因，縱因上訴人所有房屋之電線短
    路起火，如被上訴人丁○○、乙○○及時發現並採取必要防
    範撲火措施，當不致發生火災；被上訴人輪值員工怠忽職守
    ，於火警第一時間未採取緊急措施，致使火勢蔓延等語。被
    上訴人辯稱被上訴人乙○○、丁○○之工作僅負責公共區域
    之事務，不包括住家或辦公室內部之機電等設備之維護工作
    ，乙○○及丁○○於火災發生後隨即採取應變措施，乙○○
    除於5時許通知保全人員林培馨報警外，乙○○及丁○○2人
    分頭檢查全大樓之防火機電設備，自動灑水系統等設備，使
    火勢不致延燒到其他樓層，並從35樓往下檢查各樓層的電燈
    及空調等語。是本件審酌者，厥為(一)被上訴人丁○○、乙○
    ○於事發時職務範圍為何？(二)上訴人所有房屋發生火災之原
    因為何？(三)被上訴人乙○○、丁○○有無於職務範圍內怠忽
    職守，致發生火災？(四)被上訴人丁○○、乙○○若採取防範
    措施，是否得防止火災蔓延？茲分述如下：
  (一)被上訴人丁○○、乙○○於事發時職務範圍為何？
    被上訴人丁○○、乙○○於90年6 月30日任職台業管理公司
    機械設備組。依據上訴人所提台業管理公司與東帝士摩天大
    廈管理委員會簽訂之「綜合管理委託契約書」第3條第3項之
    規定，被上訴人丁○○、乙○○2人於職務上負責大樓共用
    部分設備維護管理工作，包括大樓中央監控設備、電氣設備
    、空調設備、給排水衛生設備、消防設備等公共設備之經常
    性、定期性之操作、管理、保養、改善建議、發包驗收等及
    有關設備消耗性器材損壞之檢修工作；又證人即台業保全公
    司機械設備組組長陳惠安於上開公共危險刑事案件審理時證
    述被上訴人丁○○、乙○○2 人負責大樓設備電器部分的點
    檢、設備維修，還有大樓公共區域的消防設備維修、點檢，
    渠等只負責居家及辦公室以外的部分，台業公司並無住戶或
    辦公室之鑰匙，上班時間跟辦公室之櫃臺通報後可進入室內
    ，然於夜間值班時，僅能進入公共區域之電梯等通道巡視，
    無法進入信義房屋室內等語（見原法院91年度易字第476 號
    刑事卷第44頁）。故而可知被上訴人丁○○、乙○○2 人於
    事發時之職務範圍僅負責公共區域之事務，不包括住家或辦
    公室內部之機電等設備之維護工作。且原法院刑事庭審理時
    函詢台北市政府消防局，依台北市政府消防局91年6月28 日
    北市消安字第09131879300 號函復原法院刑事庭有關東帝士
    摩天大樓消防安全設備檢查情形，該局於失火前之90年6 月
    18日檢查時，該大樓之消防安全設備並無檢查不合格之情形
    （見同上91年度易字第476 號刑事卷第68頁），則被上訴人
    丁○○、乙○○2 人就所負責維護之消防安全設備之維護等
    部分，並無違反作為之義務。
  (二)上訴人所有房屋發生火災之原因為何？
    依據上訴人所提台北市政府消防局採取失火現場之證物鑑定
    ，其結論為本次失火發生原因以電源線因故短路致起火燃燒
    之可能性較高，此有該局出具之鑑定報告書附卷可稽（見本
    院卷96頁）。而依上開鑑定報告起火戶研判為上訴人所有10
    樓房屋為起火戶，起火處研判以上訴人房屋西面帷幕玻璃牆
    間之鋁框及內牆殘存之鋼架均靠上方彎曲、燒熔較嚴重，顯
    示火流係由東向西上方延燒，企劃部辦公桌、椅背骨架殘骸
    ，燃燒情形均靠通道口附近（胡淑苓、劉士杰工作台及張元
    琦南側辦公桌）受火燃燒較強烈，顯示該處火勢燃燒強烈；
    再參酌刑事偵查卷內現場照片影本及照相位置圖（見90年度
    偵字第22094號偵查卷第第105頁至第151頁），以信義房屋
    內胡淑苓辦公桌附近之燃燒情形最為強烈，並有燒燬斷落之
    電源延長線，電源線及多孔式電源插座及檯燈等殘骸，則本
    件起火原因當係信義房屋內部之胡淑苓辦公桌附近之電線走
    火所造成，應可認定，起火點既係位於上訴人房屋內部，顯
    非屬被上訴人乙○○、丁○○之工作範圍。
  (三)被上訴人乙○○、丁○○有無怠忽職守，致發生火災？
    上訴人主張如被上訴人丁○○、乙○○及時發現並採取必要
    防範撲火措施，當不致發生火災，被上訴人則稱於火災發生
    後隨即採取應變措施；經查：
    (1)本件起火點係位於上訴人房屋內部，非屬被上訴人乙○○
      、丁○○2人之工作範圍，已如前述，其2人既無法進入上
      訴人房屋內部，尚難認得即時撲滅火勢，是上訴人主張如
      被上訴人丁○○、乙○○及時發現並採取必要防範撲火措
      施，當不致發生火災云云，應不可採。
    (2)次查，證人林建呈於刑事案件審理中證稱：當天正好在25
      樓瑞泰人壽留守，被上訴人乙○○跑進來說失火了，然後
      就帶伊從25樓安全門跑下去，乙○○跑在前面，當時伊跑
      了一層樓，覺得煙霧很大無法呼吸，而沒有跟著乙○○．
      ．．．等語（見原法院刑事卷第124 頁）可知，被上訴人
      乙○○於火災發生後，確有逐層察看有無人員困在大樓內
      。被上訴人乙○○於刑事庭審理時並供稱：被上訴人丁○
      ○於知道火災發生後，即打開所有消防設備等情（見原法
      院刑事卷第126頁），被上訴人乙○○2人於火災發生後，
      隨即通知大樓人員，並打開消防設備，其於火災發生後，
      亦已採取必要行動甚明，是難認被上訴人丁○○、乙○○
      2 人對於火災之發生，有何過失可言。
    (3)上訴人公司10樓內部保全係委託訴外人千翔保全公司，依
      該公司提供予台北市消防局之警示訊號時間表所載，火災
      發生時間為90年6月30日4時58分（見本院卷122頁），而
      消防局於05:01:33、05:02:37、05:03:39、05:04:58、05
      :06:15 陸續接到報案電話，有台北市消防局勤務指揮中
      心受理各類案件記錄表可憑（見本院卷123－125頁），其
      第一通電話距火災發生2~3分鐘，消防局獲報後，立即派
      50輛消防車及5輛雲梯車，210位消防隊趕赴現場搶救，火
      勢在8 時40分左右被控制。而被上訴人台業保全公司派駐
      系爭大樓之晚間警衛（保全）人員有4 人，另台業管理維
      護公司夜間派駐之機電人員有2 人，除機電人員固定在值
      勤室及監控室待命外，4 名警衛人員均輪流巡邏整棟大樓
      各樓層；全大樓除監控室及休息室有警鈴設置外，各樓層
      均有警鈴設置，若大樓發生火警，每一層樓之警鈴均會同
      時警鈴大作，所有警衛人員會馬上採取報案、疏散及應變
      措施，機電人員會檢視消防系統及自動灑水系統是否正常
      。本件當晚值班之保全人員魏進忠證稱：「．．．．我於
　　　6月30日近5時收到3樓櫃分哨林培馨呼叫『樓上失火』，
      當時我人在北側工地旁，我隨即到三樓櫃台哨會同乙○○
      前往查看，由3A樓逐層往上查看，至9樓時僅聞到輕微煙
      味，而至10樓時，一打開安全門便看到電梯間已充滿濃煙
     ，當時信義房屋之玻璃間尚未破裂，隨後我便衝到3樓櫃台
     報警．．．」、「（問其如何知道火災發生？）係由林培
     馨用無線電話通知我說：發生火災了，請你趕快上來．．
     ．．」、「我立即趕回3樓大廳, 並問林培馨發生何事，當
     時也看到機電人員衝上3樓，並立即至高層樓電梯處，坐電
     梯上去…」（見本院卷127-129頁）；另一保全人員林培馨
     證稱：「火災發生前，我適逢值6月29日19時至6月30日7時
     時3樓定點哨，位置在大門手扶梯附近。我於6月30日5時許
     收到地下3樓中控室機電人員（乙○○）以有線電話通知樓
    上發生火警，要我以無線電通知巡邏哨人員（魏進忠）到中
    控室會同乙○○前往樓面查看，我亦打電話報警…」、「（
    當時有否聽到火警警鈴在響？）沒有聽到警鈴的聲響。」、
    「我是等他們巡視下樓後告訴我說：樓上有煙了，不能再上
    去，我即打119電話報警」等語（見本院卷130-132頁），當
    晚保全人員值班情形為1樓大廳為陳朝東，3樓櫃台為林培馨
    、巡邏哨為魏進忠及陳良正，據其4人所述，魏進忠係由林
    培馨告知火災，且陳朝東、林培馨、魏進忠均曾打電話報案
    ，有的因為打不通而委託路人報謷，自己則繼續巡邏及維持
    秩序，以利消防隊救火之實施。是自千翔保全公司所提之火
    災警示時間可知，火災發生於4時58分，當時授信總機發生
    紅燈警示，被上訴人乙○○馬上以內線告知保全人員林培馨
    、林培馨除報警外，並通知其他保全人採取救災措施，而消
    防局於5時1分即接到報案電話，不論此電話係保全人員本身
    、或其委託路人報警，這中間還經過查証與確認之時間，已
    屬及時採取救災之行動，難認有遲延之情形。
　(4)再系爭大樓之警鈴除設置於監控室、各休息室外，各大樓均
    有設置警鈴，若受信總機有火災之警示，各樓層之警鈴均會
    警鈴大作，但上訴人公司內部消防迴路之測試斷線故障，因
    此無法與受信總機連線呈異常現象，在90年5月21日，大廈
    管理中心曾通知上訴人信義房屋公司, 請其即時檢修（見本
    院卷133頁），5月31日複查時，上訴人仍未修護，大廈管理
    中心乃於6月1日通知上訴人（見本院卷134頁），90年5月31
    日之複查仍未修復，上訴人公司對於消防迴路與受信總機無
    法連線一事，亦難辭其責。
  (四)被上訴人丁○○、乙○○若採取防範措施，是否得防止火災
    蔓延？
    上訴人主張火災發生於夜間，如台業管理公司及台業保全公
    司派駐現場之管理人員，盡善良管理人之注意義務，亦必能
    防止火勢之蔓延云云，經查，被上訴人丁○○、乙○○2人
    對於輪值時是否有睡覺一節，供詞迭有反覆（見同上偵查卷
    第4頁反面、第11頁反面、第171頁反面，原法院刑事卷第12
    0頁、第121頁），惟上訴人對於當天救火情況是否因被上訴
    人丁○○、乙○○2人值班睡覺而有所延宕，仍應負舉證責
    任，上訴人並未舉證證明其火災受損係因事故發生後被上訴
    人丁○○、乙○○2人遲延報警致增加其損害之事實，亦難
    遽令被上訴人丁○○、乙○○對損害之擴大負責。
  (五)按民法第184條第1項規定侵權行為以故意、過失為要件，是
    故意、過失為侵權行為賠償義務人所以負賠償責任之原因。
    又債務不履行，則以可歸責之事由，通常亦指故意、過失之
    行為而言。是侵權行為損害賠償責任之發生，須責任原因事
    實與損害之間，有相當因果關係，始足當之。申言之，損害
    為責任原因之事實所生之結果，賠償義務人始負賠償責任，
    若非責任原因事實所生之結果，縱有損害，亦不負責。從而
    ，就侵權行為言，損害與侵權行為之事實間須有因果關係；
    就債務不履行言，損害與不履行債務之事實亦須有因果關係
    。查上訴人所有系爭東帝士大樓10樓之房屋確遭火災燒毀，
    受有損害之事實，固據上訴人提出理賠總表、通知書及起訴
    狀、判決書、支付命令裁定等件為憑（見原證6至原證13）
    ，上訴人主張依侵權行為及委任、第三人利益契約之契約關
    係請求被上訴人連帶賠償，姑不論上訴人與被上訴人是否成
    立委任契約或第三人利益契約，惟上訴人受損之事實，不論
    依侵權行為及契約關係，均須被上訴人丁○○、乙○○有過
    失之行為，且其過失行為與上訴人之受損間有相當因果關係
    始足當之。而被上訴人丁○○、乙○○之行為尚難認有何過
    失，已如前述，從而，上訴人依侵權行為之法律關係，及委
    任、第三人利益契約之法律關係，請求被上訴人丁○○、乙
    ○○賠償，即無理由。上訴人並以被上訴人台業管理公司及
    台業保全公司為僱用人或委任人，應負連帶賠償責任，亦無
    理由。
  (六)次按公司負責人對於公司業務之執行，如有違反法令致他人
    受有損害時，對他人應與公司負連帶賠償責任，公司法第23
    條第2項固定有明文。上訴人主張被上訴人公司之法定代理
    人對於公司業務之執行有疏忽，對於受僱人的選任監督未盡
    到注意義務云云；惟按公司依公司法第23條第2項規定所負
    之責任係侵權行為人之責任，並非僱用人之責任，必須是公
    司法第8條所規定之公司負責人之行為構成侵權行為，始足
    當之。本件被上訴人乙○○、丁○○於事發時，並非公司負
    責人，上訴人亦未舉證被上訴人丙○○本身有何侵權行為，
    上訴人主張以公司法第23條第2項規定，請求被上訴人負連
    帶賠償責任，亦有未合。
五、縱上所述，上訴人依侵權行為、委任、公司法第23條第2項
    、民法第269條之法律關係，均無理由，已如前述，從而，
    上訴人依據上開法律關係，請求被上訴人連帶給付24,939,8
    97元及自起訴狀繕本送達之翌日起至清償日止按週年利率5%
    計算之利息，為無理由，不應准許。其假執行之聲請亦失所
    附麗，應併予駁回。原審為上訴人敗訴之判決，及駁回其假
    執行之聲請，並無不合。上訴意旨指摘原判決不當，求予廢
    棄改判，為無理由，應予駁回。
六、本件因事證已臻明確，二造其餘攻擊防禦方法，核與判決之
    結果不生影響，爰不一一論述。
七、據上論結，本件上訴為無理由，依民事訴訟法第449條第1項
    、第78條，判決如主文。
中　　華　　民　　國　　96　　年　　4 　　月　　17　　日
　　　　　　　  　　民事第五庭
                      　審判長法　官  林丁寶
　　　　　　　　　  　        法　官  陳博享
　　　　　　　　　　          法　官  蔡芳齡
正本係照原本作成。
如不服本判決，應於收受送達後20日內向本院提出上訴書狀，其
未表明上訴理由者，應於提出上訴後20日內向本院補提理由書狀
（均須按他造當事人之人數附繕本）上訴時應提出委任律師或具
有律師資格之人之委任狀；委任有律師資格者，另應附具律師資
格證書及釋明委任人與受任人有民事訴訟法第466條之1第1項但
書或第2項（詳附註）所定關係之釋明文書影本。
中　　華　　民　　國　　96　　年　　4 　　月　　20　　日
                              書記官  蔡錦輝
附註：
民事訴訟法第466條之1（第1項、第2項）：
對於第二審判決上訴，上訴人應委任律師為訴訟代理人。但上訴
人或其他法定代理人具有律師資格者，不在此限。
上訴人之配偶、三親等內之血親、二親等內之姻親，或上訴人為
法人、中央或地方機關時，其所屬專任人員具有律師資格並經法
院認為適當者，亦得為第三審訴訟代理人。
